【裁判字號】    97,上,76
【裁判日期】    970923
【裁判案由】    分割共有物
【裁判全文】
臺灣高等法院臺南分院民事判決  97年度上字第76號
上  訴  人  己○○○
訴訟代理人  嚴 庚 辰  律師
複 代 理人  庚 ○ ○
被 上 訴人  甲 ○ ○
            丙 ○ ○
            丁 ○ ○
上三人共同
訴訟代理人  張 巧 妍  律師
被 上 訴人  戊 ○ ○
            乙 ○ ○
上列當事人間分割共有物事件，上訴人對於中華民國97年3月12
日臺灣嘉義地方法院第一審判決（97年度訴字第65號）提起上訴
，本院於97年9月9日言詞辯論終結，判決如下：
    主  文
原判決廢棄。
兩造共有坐落嘉義縣鹿草鄉○○段鹿東小段一二七六號土地，面
積0.二三一五公頃，分割如附圖1所示，代號Ａ部分面積零點零
七七二公頃分歸被上訴人戊○○取得、代號Ｂ部分面積零點零七
七一公頃分歸上訴人取得、代號Ｃ部分面積零點零一九三公頃分
歸被上訴人甲○○取得、代號Ｄ部分面積零點零一九三公頃分歸
被上訴人丙○○取得、代號Ｅ部分面積零點零一九三公頃分歸被
上訴人乙○○取得、代號Ｆ部分面積零點零一九三公頃分歸被上
訴人丁○○取得。
上訴人應補償被上訴人戊○○新台幣三萬三千八百七十六元，應
補償被上訴人甲○○、丙○○、乙○○均各新台幣五萬三千零五
十二元。
第一、二審訴訟費用由上訴人、被上訴人戊○○各負擔三分之一
，被上訴人甲○○、丙○○、乙○○、丁○○各負擔十二分之一
。
    事  實  及  理  由
一、上訴人起訴主張：
  (一)、坐落嘉義縣鹿草鄉○○段鹿東小段1276號土地，地目田，
      面積0.2315公頃（下稱系爭土地）為兩造共有（己○○○
      、戊○○應有部分各3分之1，甲○○、丙○○、乙○○、
      丁○○應有部分各12分之1），兩造並無不分割之約定，
      亦無不能分割情形，然未能達成分割協議。爰依據民法第
      823條之規定，訴請裁判分割。原審所採之附圖2分割方案
      ，上訴人所分得土地之地形並不完整，且其中面臨馬路部
      分不到系爭土地的4分之1，被上訴人甲○○、丙○○、乙
      ○○及丁○○合計應有部分僅3分之1，卻分得系爭土地面
      臨馬路部分超過2分之1，顯然獨厚被上訴人甲○○、丙○
      ○、乙○○及丁○○，原判決附圖2分割方案為保留如嘉
      義縣水上地政事務所（下稱水上地政）96年3月23日嘉上
      地測字第0960001931號函檢附成果圖（下稱現況圖）所示
      代號Ｈ、Ｉ之未保存登記且不具經濟價值之建物（均為鐵
      架搭蓋之臨時倉庫），而犧牲上訴人之利益，應改採原判
      決附圖1分割方案，始為公平妥適。
  (二)、聲明：
    1.原判決廢棄。
    2.上廢棄部分，兩造共有坐落嘉義縣鹿草鄉○○段鹿東小段
      1276號土地請准予依原判決附圖1所示方案為分割，代號
      Ｂ分給上訴人己○○○，代號Ａ分給被上訴人戊○○，代
      號Ｃ分給被上訴人甲○○，代號Ｄ分給被上訴人丙○○，
      代號Ｅ分給被上訴人乙○○，代號Ｆ分給被上訴人丁○○
      。
    3.訴訟費用由被上訴人負擔。
二、被上訴人則以：
  (一)、被上訴人甲○○、丙○○、丁○○：
      現況圖代號Ｉ建物為鋼骨造住房倉庫，具有相當之經濟價
      值，若將基地分歸上訴人所有，利用關係趨於複雜，且建
      物內尚有被上訴人甲○○、丙○○、丁○○之祖母居住其
      中，自有保留使用之必要；又原審所採之附圖2分割方案
      ，上訴人分得之臨路寬度約10米，並依鑑價結果為差額找
      補，實無損於上訴人之持分價值。若依上訴人主張之附圖
      1 分割方案，除被上訴人乙○○、丁○○、丙○○、甲○
      ○分得土地地形狹長，另與上訴人有相同持分之被上訴人
      戊○○，其所分得土地臨路部分僅為8米，尚不足上訴人
      分得土地臨路部分卻有17米，則該方案僅為有利上訴人而
      已；況附圖1方案中，上訴人與被上訴人戊○○所分得土
      地臨路部分分別為17米及8.5米，市場交易價值應有相當
      之差別，然以附圖1方案所為之鑑價卻認寬深度僅影響3％
      ，估價有失公允。基上，系爭土地仍以原審所採之附圖2
      方案為分割方法為適當。
  (二)、被上訴人戊○○則以：
      希望依照原審所採之附圖2分割方案，不要破壞建物，建
      物是以堅固材質所興建，具有相當之價值。
  (三)、被上訴人乙○○則以：
      希望依照原審所採之附圖2分割方案。
  (四)、聲明：
    1.上訴駁回。
    2.第二審訴訟費用由上訴人負擔。
三、按分割共有物乃為消滅物之共有狀態，以利土地之融通及增
    進經濟效益，是除非因物之使用目的不能分割，或契約訂有
    不分割之期限，否則各共有人得隨時請求分割共有物，此觀
    諸民法第823條第1項規定自明。又每宗耕地分割後每人所有
    面積未達0.25公頃者，不得分割。但本條例89年1月4日修正
    施行前之共有耕地，得分割為單獨所有，分割後之宗數，不
    得超過共有人人數，農業發展條例第16條第1項第4款、第2
    項分別定有明文。經查，上訴人主張系爭土地為兩造所共有
    ，上訴人、被上訴人戊○○應有部分各3分之1、被上訴人甲
    ○○、丙○○、乙○○、丁○○應有部分各12分之1，並無
    不能分割之原因，兩造亦無不分割之約定等情，業據上訴人
    提出土地登記謄本乙份為證（見原審卷第5頁），復為被上
    訴人所不爭執，應堪認定。又查，依系爭土地登記謄本所載
    ，系爭土地地目田，使用分區為特定農業區，屬農業發展條
    例第3條第11款規定之耕地；被上訴人係於81年4月30日登記
    為系爭土地之共有人，至於上訴人雖於90年10月26日始登記
    為系爭土地共有人，然上訴人之前手乃於農業發展條例89年
    1月4日修正施行前即取得系爭土地應有部分，有系爭土地異
    動索引附卷可稽（見原審卷第83至88頁）；另上訴人主張如
    附圖1所示之分割方案，於分割後之土地宗數並未超過共有
    人之人數，核與上開農業發展條例之規定無悖，依法亦無不
    得分割之情事。從而，上訴人依前揭規定，本於系爭土地共
    有人之地位訴請裁判分割，即屬有據，應予准許。
四、至於上訴人主張應以附圖1所示之分割方案分割系爭土地等
    情，則為被上訴人所否認，並以本件系爭土地之分割方法應
    採如附圖2案所示之分割方案較為公平等語抗辯。是本件所
    應審究者乃系爭土地究應採何種分割方案較為妥適？
(一)、 經查本件系爭土地地形大致方正，南邊橫跨水溝設施臨16
     3縣道、其餘三邊均與種植植物之私人土地相鄰，僅能經由
     南邊對外交通。系爭土地地目雖為田，但其上建有建物，
     而建物分布情形：以面向南邊163縣道大致由西向東方向，
     依序有被上訴人戊○○所有鋼骨造車房（如現況圖代號Ｂ
     ）、磚木造倉庫（如現況圖代號Ｊ）、鋼筋混凝土造三層
     樓房（門牌嘉義縣鹿草鄉後崛村山子腳58-1號，如現況圖
     代號Ｅ）、磚木造廚房（如現況圖代號Ｄ）；上訴人所有
     磚木造廚房（如現況圖代號Ｆ）、鋼筋混凝土造三層樓房
     （門牌嘉義縣鹿草鄉後崛村山子腳58號，如現況圖代號G）
     、另系爭土地上有如現況圖代號H、Ｉ之鐵骨造住房倉庫、
     以及被上訴人甲○○、丙○○、乙○○、丁○○搭建鋼骨
     造建物（如現況圖代號C，此建物尚未完工)，而如現況圖
     代號A部分為空地，有被上訴人戊○○種植管理之果樹，有
     原審、本院之勘驗筆錄及嘉義縣水上地政事務所96年2月6
     日繪製之現況圖在卷可參（見原審卷第34至35、72至73頁
     ，本院卷第60至61頁）。
 (二)、本院審酌上開各共有人使用土地之現狀，暨土地整體之利
     用價值，並兼顧平等均衡原則，以如次之理由，認採附圖1
     所示之分割方法而為分割，較為公平允洽：
   1.系爭土地南向163縣道，且地形方正，而且原屬被上訴人戊
     ○○、上訴人之前手陳福智及被上訴人甲○○、丙○○、
     丁○○及乙○○之被繼承人三兄弟所共有持分各三分之一
     ，分割土地原分配各三分之一面臨馬路原最為公允（甲○
     ○等人繼承而來），但因系爭土地上有前述之建物，兩造
     各自提出之附圖1、附圖2分割方法，大致上亦均以使各建
     物所在土地分歸各建物所有權人取得為主要考量，且附圖1
     、附圖2分割方法被上訴人戊○○分得部分，面臨道路寬度
     相當。而附圖1、附圖2分割方法異處乃在於：現況圖代號
     Ｉ建物所在土地分歸上訴人取得，附圖2方案則劃歸被上訴
     人甲○○分得，並進而影響上訴人及被上訴人甲○○、丙
     ○○、丁○○、乙○○所得分配之土地位置及地形。
   2.現況圖代號H、Ｉ之鐵骨造住房倉庫為未保存登記建物，原
     屬一棟建物，僅內部使用而區隔為H、I部分，上訴人所拍
     定購買者為該棟建物持分二分之一，有臺灣嘉義地方法院
     民事執行處函在卷可參（見本院卷第97至98頁），並非特
     定之H部分建物，至於該建物另二分之一持分誰屬，據被上
     訴人戊○○及被上訴人甲○○、丙○○、丁○○各主張為
     其所搭建（見原審卷第137頁），所有權歸屬情況不明，雖
     被上訴人戊○○於原審表示同意代號Ｉ建物所在土地，可
     分歸被上訴人甲○○、丙○○、丁○○、乙○○取得，但
     在代號H、Ｉ建物所有權歸屬尚有爭執之情形下，將來仍有
     代號H、Ｉ建物與基地所有權可能非為同一人所有，並生使
     用關係上之困擾，是附圖2方案就此點而言，與採取附圖1
     方案，將非屬上訴人所有之現況圖代號Ｉ建物所在土地分
     歸上訴人所有，可能衍生之土地使用糾紛，二方案具有相
     同之缺憾。
   3.再者，附圖2之分割方法，使應有部分各12分之1（合計應
     有部分3分之1）之被上訴人甲○○、丙○○、乙○○、丁
     ○○所分配之土地均為臨路部分，寬度各占約6至7米（合
     計約25米），反之，擁有應有部分達3分之1之上訴人分得
     之土地，臨路部分約為10米，然卻將被上訴人甲○○、丙
     ○○、乙○○、丁○○分得部分之北方裡地分歸上訴人取
     得，如此造成上訴人分得之臨路與裡地部分呈極不完整之
     地形，著實不利於土地之充分利用。
   4.依附圖1之分割方法，代號Ｉ建物所在土地乃劃歸上訴人取
     得，代號Ｉ建物即有遭拆除之可能，被上訴人固以：與代
     號Ｉ同棟相連之代號Ｈ、Ｆ建物於90年間之強制執行拍賣
     程序中，於特別拍賣階段仍有679,000元之底價，主張代號
     Ｉ建物有百萬元之價值云云。惟查上訴人以679,000元所拍
     定之未保存登記建物，係鐵骨造倉庫持分二分之一（即現
     況圖H及I建物持分之1/2)以及磚木造廚房（如現況圖代號
     Ｆ），並非H部分之建物，有台灣嘉義地方法院函可按（見
     本院卷第97-98頁）。再者土地價值固隨市場而時有起落，
     至於建物價值則隨時間而遞為減少，被上訴人提出之建物
     參考鑑估價值迄今已有7、8年，是否仍具有相同價值，實
     不無疑問，況上開價格除Ｈ、Ｉ建物持分之二分之一外，
     尚包括代號Ｆ則縱認上開鑑價具有參考價值，其價值亦非
     等同於上開底價，再參酌該Ｈ、Ｉ鐵骨造住房倉庫，仍為
     多人共有，在無法分割之情形，且使用相當時間，無論採
     取附圖1或附圖2方案，均面臨拆除之可能。且I部位之建物
     若因所在土地劃歸上訴人取得而須拆除，造成之損失應非
     鉅。至於被上訴人甲○○、丙○○、乙○○、丁○○應有
     部分僅各12分之1，是渠等所分得之土地呈狹長型地形，實
     為土地公平分配下所無法避免之事。
   5.綜上，被上訴人提出附圖2分割方法固稱可完整保留代號Ｉ
     建物，然如前所述，然代號Ｈ、Ｉ建物仍為上訴人與被上
     訴人戊○○或被上訴人甲○○等人所共有，有所有權不明
     之情形，但其屬共有狀態則為確定，附圖2方案將該部分劃
     由被上訴人甲○○取得，其所強調之建物保留目的未必能
     達成，然卻因此使上訴人取得不完整之地形，難以充分利
     用，顯然有失公允；若採取附圖1方案，雖代號Ｉ建物可能
     遭拆除之命運，然代號Ｉ建物為未保存登記建物價值非高
     ，所造成之損失應為有限，然各共有人因此可分得之土地
     大致完整，無論就公平分配、充分或長遠使用方面，均較
     為妥適。從而，本院審酌各共有人使用之狀況及經濟效用
     ，各共有人全體之利益等情，認以本判決附圖1所示分割方
     案為當。至於被上訴人戊○○於上開兩案中所分得之位置
     大抵並無差異，是本院採取上開兩方案中其一，並無生影
     響於被上訴人戊○○之權益，併予敘明。
六、按法院裁判分割共有物，除應斟酌各共有人之利害關係，及
    共有物之性質外，尚應斟酌共有物之價格，倘共有人中有不
    能按其應有部分受分配，或所受分配之不動產，其價格不相
    當時，法院非不得命以金錢補償之（最高法院57年台上字第
    2117號判例參照）。經查：
  1.依附圖1方案所示，各共有人所分配之面積雖大致與其應有
    部分比例相符，然各共有人分得土地之形狀、面臨道路之位
    置、面寬均不相同，衡諸一般經驗法則，各分割後之土地價
    值自有不同，分得土地價值較高者，自應以金錢補償分得價
    值較低者，始得謂公平。本院以附圖1分割方案囑請黃志豪
    不動產估價師事務所鑑定分割後各宗土地之價值，有該所97
    年8月1日（97）嘉豪字第009號函附估價報告書正本乙份附
    卷足參（見本院卷第104頁，估價報告書外放），依鑑定報
    告，其係依據不動產估價技術規則中之比較法為估價方法，
    以比較標的價格為基礎，經比較、分析及調整等，以推算勘
    估標的價格之方法，並分析分割後各筆土地價格影響因素、
    一般因素及區域因素相當，然個別因素則有優劣差異，亦即
    ，分割後各宗土地之基地寬度、深度、土地形狀、臨路情形
    與未來發展潛力等因素有所不同，是勘估標的分割後各宗土
    地之價格，係以基準地為基礎，再考量上開個別條件之差異
    調整修正，得出本案勘估標的價值及分割後找補金額（見估
    價報告書第24、34頁），堪可作為本分割方案之參考。
  2.依上開估價報告書所示（見報告書第3頁），依各共有人應
    有比例所應分得之土地價值，被上訴人戊○○短少新台幣（
    下同）11,292元，被上訴人甲○○、丙○○、乙○○、丁○
    ○均各短少17,684元，至於上訴人則增加82,028元，依上開
    說明，多受分配之共有人對少受分配之共有人應以金錢補償
    之，是被上訴人各人所分配短少之價值，即應由取得逾其應
    有部分價值之上訴人依各該短少部分之比例以金錢補償之。
    則上訴人應補償被上訴人戊○○11,292元，應補償被上訴人
    甲○○、丙○○、乙○○、丁○○均各17,684元，然上訴人
    亦陳明被上訴人既主張上開補償太少，伊願以鑑價三倍補償
    之，有言詞辯論筆錄可按（見本院126頁)，基於當事人處分
    權原則，本院自應予以採酌，從而，上訴人應補償被上訴人
    戊○○33,876元，應補償被上訴人甲○○、丙○○、乙○○
    、丁○○均各53,052元。
七、綜上所述，上訴人為系爭土地之共有人，系爭土地復無使用
    目的不能分割或契約訂有不能分割期限等情事，則上訴人以
    兩造無法協議分割，本於民法第823條第1項前段之規定提起
    本訴，訴請裁判分割，核無不合，並應依本判決附圖1所示
    方法分割，上訴人且應補償被上訴人戊○○33,876元，應補
    償被上訴人甲○○、丙○○、乙○○、丁○○均各53,052元
    ，始為妥洽。原審採原判決附圖2所示之分割方案分割，固
    非無見，然未審酌上訴人土地完整利用及各共有人之公平分
    配，其所為之分割方案即無可維持，上訴意旨，指摘原判決
    不當，爰改判如主文第2、3項所示之分割方法。
八、按因共有物分割涉訟，由敗訴當事人負擔訴訟費用顯失公平
    者，法院得酌量情形命勝訴之當事人負擔其一部，民事訴訟
    法第80條之1定有明文。查本件分割，惟因分割方法兩造無
    法達成協議，各當事人就其分割方法之主張、陳述及其他訴
    訟行為按當時之訴訟程度均為伸張或防衛權利所必要，本院
    認本件訴訟費用應由兩造按其等就系爭土地原應有部分之比
    例負擔，始為適當。末查兩造其餘之主張或舉證，經核均與
    本件判斷之結果不生影響，爰不逐一論述，附此敘明。
九、據上論結，本件上訴人之上訴為有理由，依民事訴訟法第45
    0條、第78條、第80條之1、第85條第3項，判決如主文。
中    華    民    國    97    年    9    月    23    日
                  民事第二庭    審判長法  官  丁振昌
                                      法  官  吳上康
                                      法  官  李素靖
上為正本係照原本作成。
如對本判決上訴，須於判決送達後20日內向本院提出上訴狀，未
表明上訴理由者，應於上訴後20日內，向本院提出理由書（須附
繕本）。依法須繳納裁判費並應委任律師為訴訟代理人，始得上
訴。
中    華    民    國    97    年    9     月    26    日
                                      書記官  林鈴香
【附記】
民事訴訟法第466條之1：
(1)對於第二審判決上訴，上訴人應委任律師為訴訟代理人。但上
  訴人或其法定代理人具有律師資格者，不在此限。
(2)上訴人之配偶、三親等內之血親、二親等內之姻親，或上訴人
  為法人、中央或地方機關時，其所屬專任人員具有律師資格並
  經法院認為適當者，亦得為第三審訴訟代理人。
民事訴訟法第466條之2：
  上訴人無資力委任訴訟代理人者，得依訴訟救助之規定，聲請
  第三審法院為之選任律師為其訴訟代理人。


司法院資訊處製作；財團法人民間司法改革基金會備份。
